臺灣高等法院民事判決　　　　　　　　　98年度醫上字第24號
上　訴　人　巫張阿
　　　　　　巫芳福
　　　　　　巫芳森
　　　　　　巫芳吉
　　　　　　巫琇紋
共　　　同
訴訟代理人　李聖隆律師
被上 訴 人　財團法人天主教耕莘醫院
法定代理人　洪山川
被上 訴 人　王禎煜
共　　　同
訴訟代理人　張仁興律師
複代 理 人　王正豪律師
　　　　　　歐翔宇律師
上列當事人間請求損害賠償事件，上訴人對於中華民國98年7月2
7日臺灣臺北地方法院97年度醫字第4號第一審判決提起上訴，經
本院於100年11月15日言詞辯論終結，判決如下：
    主      文
上訴駁回。
第二審訴訟費用由上訴人負擔。
    事實及理由
一、上訴人主張：上訴人巫張阿之夫即上訴人巫芳福、巫芳森
    、巫芳吉、巫琇紋之父巫勝忠，於民國96年9月7日15時許因
    感覺胸悶、背痛、盜汗，至被上訴人財團法人天主教耕莘醫
    院（下稱耕莘醫院）急診，經心臟內科醫師即被上訴人王禎
    煜診斷為急性心肌梗塞，惟王禎煜違反醫師法第12條之1、
    醫療法第63條、醫師倫理規範第8條規定，未於實施手術先
    向病人及其配偶或家屬，就病人病情輕重、痊癒可能性高低
    、採取緊急心導管、氣球成形術與支架放置之理由、可能發
    生之危險、其他可代替之醫療行為如血栓溶解劑療法、冠狀
    動脈繞道手術等事項作說明，未盡告知義務；又其對於巫勝
    忠係血管阻塞、血栓形成造成主動脈剝離，或主動脈剝離造
    成血栓之病情所知不多，無使用血栓溶解劑之訓練，亦不知
    從病症發生後12小時內為血栓溶解劑的黃金時間，處置能力
    有限，亦未盡轉診建議義務。於同日16時50分為巫勝忠實施
    心導管及經皮冠狀動脈氣球成形術，同時進行放置血管支架
    手術，惟至20時40分巫勝忠即有心包膜填塞情形，緊急施作
    心包膜放流術，復於21時30分經胸腔電腦斷層掃描後診斷為
    主動脈剝離，雖於22時進行急救，並於23時轉送國立臺灣大
    學醫學院附設醫院（下稱臺大醫院）救治，但仍於23時11分
    許到達臺大醫院時已死亡。王禎煜未盡告知說明義務、轉診
    建議義務與巫勝忠死亡結果間具有因果關係，依民法第184
    條第2項、醫療法第82條第2項規定應負侵權行為損害賠償責
    任。耕莘醫院為王禎煜之僱用人，於受僱人執行職務中未善
    盡選任監督之責，依民法第188條第1項規定應連帶負賠償之
    責。又耕莘醫院與巫勝忠間有委任醫療契約關係，巫勝忠雖
    已死亡，上訴人為巫勝忠之繼承人，耕莘醫院亦應依民法第
    22 4條、第226條、第227條、第227之1及第544條等規定，
    負債務不履行之損害賠償責任等語。巫張阿為巫勝忠支出
    殯葬費新臺幣（下同）54萬8,675元、醫療費用6,370元，又
    上訴人因痛失至親精神上備受煎熬，各請求被上訴人連帶賠
    償15 0萬元精神慰撫金等語。爰依上開法律關係，求為判命
    被上訴人應連帶給付巫張阿205萬5,045元、巫芳福、巫芳
    森、巫芳吉及巫琇紋各150萬元，並均自起訴狀繕本送達翌
    日起至清償日止，按年息5%計算之利息；或耕莘醫院應給付
    巫張阿、巫芳福、巫芳森、巫芳吉、巫琇紋上開金額本息
    等語。(原審為上訴人敗訴之判決)並對原判決聲不服，提起
    上訴，上訴聲明：(一)原判決廢棄。(二)被上訴人應連帶給付巫
    張阿205萬5,045元、巫芳福、巫芳森、巫芳吉及巫琇紋各
    150 萬元，並均自起訴狀繕本送達被上訴人之翌日起至清償
    日止，按年息5%計算之利息。(三)或耕莘醫院應給付巫張阿
    205 萬5,045元、巫芳福、巫芳森、巫芳吉及巫琇紋各150萬
    元，並均自起訴狀繕本送達翌日起至清償日止，按年利率5%
    計算之利息。(四)願提供擔保，請准予宣告假執行。
二、被上訴人則以：王禎煜根據巫勝忠之胸痛現象及心電圖變化
    等，診斷其為急性心肌梗塞，考量治療黃金時間，提供心導
    管手術治療，並將病患指引交予巫勝忠家屬，王禎煜雖表示
    僅對巫勝忠及家屬說明心導管之治療，而未提及其他治療方
    式，然病患指引第7頁，已詳述心肌梗塞之其他治療方式及
    優劣比較，巫勝忠家屬經考慮過後方同意進行手術，不應認
    巫勝忠之醫療自主權受有侵害，王禎煜已善盡告知義務。縱
    認王禎煜未善盡告知義務，然巫勝忠之死亡原因為主動脈剝
    離，其間不具備相當因果關係，而巫勝忠之主動脈剝離，亦
    非王禎煜實施心導管手術所造成等語，資為抗辯。對於上訴
    人之上訴，於本院答辯聲明：(一)上訴駁回。(二)如受不利益判
    決，請准供擔保免為假執行之宣告。
三、上訴人主張上訴人巫張阿之夫即上訴人巫芳福、巫芳森、
    巫芳吉、巫琇紋之父巫勝忠，於96年9月7日15時許因感覺胸
    悶、背痛、盜汗，至耕莘醫院急診，經心臟內科醫師王禎煜
    診斷為急性心肌梗塞，於同日16時50分為巫勝忠實施心導管
    及經皮冠狀動脈氣球成形術，同時進行放置血管支架手術，
    惟至20時40分巫勝忠即有心包膜填塞情形，緊急施作心包膜
    放流術，復於21時30分經胸腔電腦斷層掃描後診斷為主動脈
    剝離，雖於22時進行急救，並於23時轉送臺大醫院救治，但
    於23時11分許到達臺大醫院時已死亡，並於23時58分宣告死
    亡之事實，業據其提出臺大醫院死亡證明書、耕莘醫院死亡
    證明書、戶籍謄本(以上見原審卷10、11、46-49頁)、耕莘
    醫院急診護理評估記錄、急診記錄單、入院許可病歷、病情
    進展記錄、病歷(本院卷(一)93-98頁)為證，並為被上訴人所
    不爭執，應堪信為真實。
四、上訴人主張王禎煜未善盡告知說明義務及轉診建議義務，違
    反保護他人之法律，就巫勝忠之死亡有過失，應負侵權行為
    損害賠償責任，耕莘醫院為僱用人應連帶負責，並負債務不
    履行之損害賠償責任等情，為被上訴人所否認，並以前開情
    詞置辯。經查：
  (一)王禎煜是否未盡告知說明義務及轉診建議義務？
  1.按醫院實施手術時，應取得病人或其配偶、親屬或關係人之
    同意，簽具手術同意書及麻醉同意書；在簽具之前，醫師應
    向其本人或配偶、親屬或關係人說明手術原因，手術成功率
    或可能發生之併發症及危險，在其同意下，始得為之，醫療
    法第63條第1項前段定有明文。考其立法意旨，並參酌醫療
    法第64條第1項前段規定：「醫療機構實施中央主管機關規
    定之侵入性檢查或治療，應向病人或其法定代理人、配偶、
    親屬或關係人說明，並經其同意，簽具同意書後，始得為之
    。」及醫師法第12條之1規定：「醫師診治病人時，應向病
    人或其家屬告知其病情、治療方針、處置、用藥、預後情形
    及可能之不良反應。」係因醫療為高度專業及危險之行為，
    直接涉及病人之健康或生命，病人本人或其家屬通常須賴醫
    師之說明，方得明瞭醫療行為之必要、風險及效果，進而自
    由決定是否接受治療，展現病人身體及健康之自主權，並減
    少醫療糾紛之發生。因此，醫師應盡之說明義務，除過於專
    業或細部療法外，應包含診斷之病名、病況、建議治療方案
    與替代治療方案及其利弊、預後、不接受治療之後果、治療
    風險、併發症、副作用、成功率、醫院之設備及醫師之專業
    能力等，俾供病人或其家屬決定是否接受治療。
  2.上訴人主張王禎煜未就治療處置的替代方案及心導管手術風
    險事項，善盡告知說明義務等語。查巫勝忠於96年9月7日15
    時27分至耕莘醫院急診，當時主訴有：泡溫泉突然全身不適
    、冒冷汗、背痛、頭痛等語，經心電圖顯示有ST節段上升，
    表示有心肌缺氧情形，初步診斷有缺血性心臟病、急性心肌
    梗塞，有急診病歷(原審病歷卷104-139頁)在卷可稽，並為
    王禎煜所自認(原審卷55頁)，而為耕莘醫院所不爭執。關於
    心肌梗塞之主要治療方法主要有藥物治療法(目前最佳藥物
    為血栓溶解劑)、緊急氣球擴張術(即心導管手術、經皮冠狀
    動脈擴張術，必要時應放置支架)及冠狀動脈繞道手術，有
    耕莘醫院冠狀動脈介入治療與支架放置術病患指引(原審卷
    83頁後至84頁間，該指引第7至8頁)、中華民國心臟學會鑑
    定回復意見(本院卷(一)185頁)在卷可查，並為王禎煜所自認(
    本院卷(一)56頁正面)，且為耕莘醫院所不爭執。按諸前開1.
    之說明，王禎煜於診斷後，除說明病名及病況外，尚應說明
    上開三種治療方法及其利弊，惟王禎煜於原審自承：我當初
    是只有提解釋心導管的治療，因為根據目前臨床經驗與研究
    ，比較心導管與血栓溶解治療，心導管有較多的優點，至於
    繞道手術的治療，必須經由心導管血管攝影之後，才能作決
    定，故我提供當時最佳的選擇(原審卷179頁反面)。復於本
    院自承稱：關於(心電圖)ST段上昇的情形，醫院已經沒有用
    血栓溶解術，我個人訓練過程亦未使用血栓溶解術；心肌梗
    塞本身的危險性，心律不整、心臟衰竭，死亡率很高，心肌
    梗塞的風險是40%至50%，所以我沒有講做檢查有千分之一的
    風險，做治療有百分之一的風險，我是說心肌梗塞會導致心
    律不整、心臟衰竭死亡率很高，時間愈久，心臟壞死範圍愈
    大，我們醫院能夠提供心導管治療，儘快把血管打通，對病
    人的幫助會比較大；沒有向家屬說明副作用；病人本身是清
    楚的，在手術過程中有向其解釋副作用及成功率，之後血管
    情況、選擇支架種類是跟家屬說的；我們沒有提供血栓溶解
    劑的選擇，至於繞道手術的選擇，要等血管攝影後才能判斷
    ，因繞道手術要知道血管的情況（本院卷(一)56頁正面至58頁
    正面）。足見王禎煜於診斷後，就治療方法僅告知巫勝忠及
    其家屬，其所孰悉且認為較適當之緊急氣球擴張術，而未告
    知尚有血栓溶解劑之治療方法，就所欲施作之緊急氣球擴張
    術，於手術前亦未說明風險、副作用及成功率。而依被上訴
    人提出之醫學文獻，可知血栓溶解劑之效果在病發的頭6個
    小時最為顯著，若超過12小時則無明顯療效(李源德‧王宗
    道著急性心肌梗塞症，原審卷69-83頁)，經本院函詢中華民
    國心臟學會，該會亦稱在症狀發生後黃金6小時內，是血栓
    溶解劑治療最佳時機(本院卷(一)185頁)，而巫勝忠係於96年9
    月7日15時許因感覺胸悶、背痛、盜汗，至耕莘醫院急診，
    王禎煜於同日16時50分為其實施心導管手術，尚在血栓溶解
    劑治療之黃金6小時之內，且無緊急不能告知之情況。上訴
    人主張王禎煜未向巫勝忠或其家屬告知治療之方案，尚有血
    栓溶解劑可供選擇，亦未告知心導管手術之風險，而未盡說
    明義務，違反保護他人之法律等語，係屬可採。
  3.被上訴人雖辯稱已向家屬說明進行心導管手術，並由家屬巫
    張阿簽署手術同意書，並交付冠狀動脈介入治療與支架置
    放術病患指引手冊予巫勝忠家屬，該手冊第7頁已詳述心肌
    梗塞之其他治療方式及優劣比較，病患家屬係考慮過後，方
    同意進行手術云云，並提出手術同意書（原審卷85頁）及病
    患手冊(置於原審83至84頁間)為證。惟觀諸上開手術同意書
    雖有巫張阿之簽名，然其上應勾選處均為空白，且依前開
    2.所述，王禎煜自承未說明有替代療法、副作用、危險及成
    功率，是上開手術同意書，不足認王禎煜已盡全部之說明義
    務。又上開病患手冊，主要在介紹冠狀動脈氣球擴張術，該
    手冊第7頁雖載有藥物療法及冠狀動脈繞道手冊，然關於藥
    物療法僅有簡約的一行，而冠狀動脈繞道手冊則僅介紹取靜
    脈及裝置方式，亦甚為簡略，遑論何種藥物、療效及副作用
    等介紹，均付之闕如，並不足以認已有就冠狀動脈氣球擴張
    術之替代療法、風險及優劣為說明。況所謂醫師之說明義務
    ，貴在由醫師為說明，非得由醫師或醫療機構人員交付手冊
    以代之。是被上訴人上開所辯，並不足採。被上訴人另辯稱
    巫勝忠所罹患之急性心肌梗塞，心臟科急重症，死亡率很高
    ，情況緊急，有醫療法第63條第1項但書情況緊急者，不在
    此限規定之適用云云。惟從巫勝忠至耕莘醫院急診就醫，至
    王禎煜診斷為心肌梗塞，為其實施冠狀動脈氣球擴張術不到
    二小時，已如上述，其間巫勝忠之意識清楚，配偶巫張阿
    及兒子巫芳吉已先後趕至醫院，王禎煜曾向病人及家屬說明
    病情，及將為其實施冠狀動脈氣球擴張術等情，為王禎煜所
    自承(原審卷178頁反面至179頁正面、本院卷(一)55頁反面、5
    7頁正面及反面)，核其情形，並非上開規定所謂情況緊急將
    危急病人生命之情形，被上訴人上開所辯，亦非可採。
  4.上訴人另主張被上訴人未告知病情、醫院設備及醫師應變能
    力，而有未盡說明義務之情事，王禎煜對於巫勝忠係血管阻
    塞、血栓形成造成主動脈剝離，或主動脈剝離造成血栓之病
    情所知不多，無使用血栓溶解劑之訓練，亦不知從病症發生
    後12小時內為血栓溶解劑的黃金時間，處置能力有限，未盡
    醫療法第73條規定之轉診建議義務云云。惟查，證人即當日
    急診護士梁芝瑀於原審證稱：王(禎煜)醫師於16時5分時到
    急診室來會診，王醫師跟病患太太解釋病情，與病患家屬討
    論之後填妥心導管同意書，就送至心導管室；我在場，我只
    記得醫生有解釋，但是解釋的內容因為時間已久，我已經忘
    記了，我只記得醫生有解釋說要做心導管；手術同意書是我
    拿給病患家屬簽的，家屬沒有詢問內容；我沒有向家屬說明
    手術同意書的內容，在簽之前有與病患家屬說是心導管同意
    書；被證五護理紀錄單上第一行的時間點是16：05王醫師向
    家屬解釋說明，F/U右側EKG，是指王醫師在此時向家屬解釋
    ，追蹤右側心電圖，第二行是16：l0依照醫囑給生理食鹽水
    一瓶，加心臟的藥一瓶，16：30予告病危家屬考慮中，考慮
    是否要填心導管同意書，16：35同意入心導管室；家屬是指
    病患的太太等語（原審卷177頁反面至178頁正面)。上訴人
    巫張阿於原審亦稱：我到醫院後看到我先生戴上氧氣罩，
    我問在場王醫師說是何狀況，王醫師說我先生有心肌梗塞必
    須動手術，要去辦住院及簽手術同意書，後來就聯絡巫芳吉
    到醫院，並簽妥手術同意書，醫生當時就只跟我說要開刀並
    沒有說其他的治療方式，後來就是巫芳吉與醫生談，我們又
    不懂，都聽醫生的，後來有聽巫芳吉跟我說醫生送我先生去
    作血管攝影，攝影之後說要做氣球擴張術，做完氣球擴張術
    後叫我們去看，在病房外面有三個電腦螢幕，指螢幕上跟我
    說右邊有一條細細的血管塞住了，已經做好氣球擴張術，但
    是消氣後血管會塌回去，所以要加裝支架，我問他裝支架是
    什麼，他說就像李登輝總統那樣就叫裝支架，裝支架有二種
    ，一種要自費塗藥，一種是健保沒有塗藥，我說我與兒子商
    量看看，醫生說要快一點決定，我認為要裝就要裝好一點的
    ，所以我們寫同意書讓他裝自費支架，醫生並沒有告訴我其
    他的併發症，我有問他如果不裝會如何，醫生說如果不裝目
    前沒有生命的危險，但是日常生活要非常的注意會隨時的發
    作，有生命的危險，後來裝好了，就說病患要送到加護病房
    觀察等語（原審卷179頁反面至180頁正面）。巫芳吉於原審
    陳稱：當時醫生告訴我說你父親的狀況為心肌梗塞，醫生建
    議先作心導管並同時作氣球擴張術，作氣球擴張術時有讓我
    們看螢幕，並說氣球抽掉時血管仍然會塌，所以建議作支架
    等語（原審卷180頁正面）。巫張阿、巫芳吉於本院亦為
    與上開大致相同之陳述（本院卷(一)59頁反面至62頁正面）。
    足見王禎煜確有告知病患家屬巫勝忠之病情為急性心肌梗塞
    ，並建議家屬進行其所認為最適當之冠狀動脈氣球擴張術，
    於手術中並向家屬解釋有放置支架之必要與支架種類，而上
    開手術之設備及王禎煜醫師之能力，均足為之。關於上訴人
    所執王禎煜未告知尚有血栓溶解劑之治療方式、王禎煜未受
    過血栓溶解劑之訓練、耕莘醫院之設備無法治療主動脈剝離
    等節，其中王禎煜未告知有血栓溶解劑之治療方式及其本身
    未受過血栓溶解劑之訓練，係屬王禎煜違反有無治療替代方
    案之說明義務，並非違反醫院設備及醫師應變能力說明義務
    。又按醫院、診所因限於設備及專長，無法確定病人之病因
    或提供完整治療時，應建議病人轉診，但危急病人應依第60
    條第1項規定，先作適當之急救處置，始可轉診，醫療法第7
    3條第1項。惟醫師必須經治斷後，認為其醫療設備不足及非
    其專長項目，而無法確定醫療需求人之病因或提供完整治療
    ，始有建議病人轉診之義務。且醫療行為具有不確定性，各
    種疾病之症狀，常有甚多相似之處，使醫學診斷行為，迄今
    尚無絕對正確之方法，導致診斷結果有時與實際之病症不盡
    相符，惟醫療行為人如具備應有之醫學知識及技能，並以善
    良管理人之注意義務從事診斷工作，善盡其診斷之能事，縱
    其診斷結果與實際之病症容有差異，難謂其有違反上開規定
    。本件巫勝忠急診就醫時，依其主訴及心電圖有ST節段上升
    ，經診斷為急性心肌梗塞，並非主動脈剝離，而該二疾病在
    臨床上均有劇烈胸痛、背痛，臨床上不易區分，但主動脈剝
    離無典型急性心肌梗塞之心電圖變化(除非合併發生)，有中
    華民國心臟學會函復本院意見在卷可參(本院卷(一)186頁)，
    尚難以事後判斷巫勝忠為主動脈剝離併發心肌梗塞，而認為
    王禎煜未告知耕莘醫院之設備無法治療主動脈剝離，有違反
    說明義務及轉診建議義務，是上訴人上開主張，並非可採。
    至於王禎煜急診時判斷巫勝忠為急性心肌梗塞，未診斷有主
    動脈剝離之情形，上訴人就此並未主張王禎煜於診斷上有過
    失，本院自無庸審究，併予敘明。
  (二)巫勝忠之死亡與王禎煜未盡告知說明義務間有無相當因果關
    係？
  1.損害賠償之債，以有損害之發生及有責任原因之事實，並二
    者之間，有相當因果關係為成立要件；故原告所主張損害賠
    償之債，如不合於此項成立要件者，即難謂有損害賠償請求
    權存在(最高法院48年台上字第481號判例參照)。所謂之相
    當因果關係，係指依經驗法則，綜合行為當時所存在之一切
    事實，為客觀之事後審查，在一般情形上，有此環境、有此
    行為之同一條件，足以發生同一之結果者，該條件即為發生
    結果之相當條件，其行為與結果為有相當之因果關係；反之
    ，若在一般情形上，有此同一條件存在，依客觀之審查，不
    必皆發生此結果，該條件與結果尚非相當，而僅屬偶發之事
    實，其行為與結果間即難認為有相當因果關係。
  2.本件巫勝忠直接之死亡原因為主動脈剝離，有臺大醫院及耕
    莘醫院之死亡證明書在卷足稽(原審卷10、11頁)。惟究係心
    肌梗塞導致主動脈剝離或主動脈剝離併發心肌梗塞而死亡或
    王禎煜實施心導管手術不慎導致主動脈剝離不明，而兩造迭
    有爭執，復均不聲請鑑定，本院遂依職權並經兩造同意後(
    本院卷(一)162頁反面)，送中華民國心臟學會鑑定，鑑定結果
    認：就病例及影像資料判斷，是主動脈剝離併發心肌梗塞之
    可能性最大；依據心導管手術之影像資料，在施行右冠狀動
    脈攝影時，即可見有顯影劑短暫滯留在管壁並回流至左心室
    內，顯示主動脈剝離已存在，不似心導管手術不當引起之主
    動脈剝離等語，有該學會99年12月23日中心(鴻)字第0100號
    函及函附鑑定意見在卷足憑(本院卷(一)184-188頁)。嗣上訴
    人於本院於本院100年11月15日言詞辯論期日，表明捨棄王
    禎煜手術失誤致造成巫勝忠主動脈剝離部分之主張(本院卷
    (二)67頁反面)。上訴人雖主張上開學會之鑑定非由其自己組
    織鑑定委員會作成鑑定，而委由所稱「資深心臟專科會員醫
    師鑑定」，鑑定意見則未載明鑑定人員人數及姓名，難以明
    瞭其委請資深心臟專科會員醫師鑑定是否屬實，且於鑑定前
    未予兩造陳述意見之機會，鑑定程序有客觀公正之重大瑕疵
    ，鑑定內容自難採信云云。惟查，該學會於接受本院囑託後
    ，即回復本院稱本鑑定案已委請資深心臟專科會員醫師協助
    處理，有該中心於99年11月1日中心(鴻)字第0067號在卷可
    查(本院卷(一)177頁)。嗣於鑑定意見函復本院後，本院詢其
    鑑定流程，其復稱依據鑑定案件涉及內容，避開當事人所屬
    單位（醫院），邀請該領域專家或轉交相關專門委員會（本
    會共有18個專門委員會）提供鑑定意見；鑑定初步結果會再
    轉交第二位專家提供意見；如有不同看法，會請二位專家溝
    通後修改鑑定內容，如無其他意見，則由學會正式發函回復
    ，有該學會100年4月26日中心(鴻)字第0186號函在卷可憑(
    本院卷(二)7頁)。再經本院詢其係交由其所屬委員會或專家鑑
    定，其復稱係交由非本案相關醫學中心之心臟專家協助鑑定
    ，有該會100年9月27日中心(鴻)字第0291號函在卷可按(本
    院卷(二)28頁)。按法院認為必要時，得囑託機關、團體或商
    請外國機關、團體為鑑定或審查鑑定意見；其須說明者，由
    該機關或團體所指定之人為之，民事訴訟法第340條第1項定
    有明文。本件依職權囑託鑑定前，曾詢問兩造意見，上訴人
    建議由專科醫學會鑑定，被上訴人表示無意見，本院繼而表
    明由中華民國心臟專科醫學會(即中華民國心臟學會，筆錄
    多載專科二字)，兩造均表示同意，即肯認上開學會有鑑定
    之能力，事實上該學會係由心臟專科醫師所組成，就心臟疾
    病及診療過程當有鑑定之能力，又其本身非自然人，鑑定事
    項最終仍由自然人為之，其將本件委由資深專科醫師鑑定，
    難謂於法未合，且機關或團體之鑑定並無規定須表彰實際鑑
    定人員之姓名，此由民事訴訟法第340條第2項並無準用同法
    第334條自然人鑑定應具結之程序，及同條第1項應說明者，
    由鑑定之機關或團體指定之人為之即明，自不能以其委由資
    深之心臟專科醫師鑑定，而認其無鑑定能力或鑑定程序於法
    未合。雖上開學會未依本院囑託於鑑定前使兩造有陳述意見
    之機會，然此並不必然導致鑑定結果有失客觀公正。本件上
    開學會係「依據心導管手術之影像資料，在施行右冠狀動脈
    攝影時，即可見有顯影劑短暫滯留在管壁並回流至左心室內
    ，顯示主動脈剝離已存在」為其判斷之基礎，難謂無客觀之
    憑據，且上訴人已捨棄巫勝忠主動脈剝離係由王禎煜實施心
    導管手術不慎所致之主張，本院亦認無命該會學會指定人員
    到院說明之必要。此外，上訴人復未能提出證據證明中華民
    國心臟學會之鑑定有何不客觀公正之情事，其主張該學會鑑
    定結果偏袒被上訴人云云，即非可採。
  3.本件巫勝忠既係主動脈剝離併發心肌梗塞致死，而血栓溶解
    藥劑，係溶去血栓恢復血流，不適於出血傾向之病患，亦不
    能適用於主動脈剝離之病患，有程俊傑著「急性心肌梗塞的
    最新治療」(原審卷91-99頁，上開部分見91、92頁)、劉秉
    彥及陳志鴻著冠狀動脈疾病(原審卷179至184頁，該部分見
    183頁)，足見王禎煜縱告知得以血栓溶解劑治療心肌梗塞，
    亦非得施用於巫勝忠，施用結果，僅會加速死亡，被上訴人
    主張王禎煜違反治療替代方案之說明義務，與巫勝忠之死亡
    無相當因果關係等語，係屬可採。又王禎煜雖未向巫勝忠及
    家屬說明心導管手術之副作用、成功率等風險，因心導管手
    術並非致巫勝忠主動脈剝離之原因，上訴人亦捨棄該項主張
    ，是被上訴人辯稱王禎煜未告知心導管手術之風險與巫勝忠
    之死亡間，無相當因果關係存在，亦屬可採。上訴人雖稱王
    禎煜於當日作心導管手術前或手術當時，尚不知巫勝忠有主
    動脈剝離或心臟破裂出血，豈能排除血栓溶解劑之適用，如
    有告知供病人或其家屬選擇，巫勝忠即有可能不致於死亡云
    云。惟此係王禎煜違反有無替代療法之說明義務之問題，本
    件巫勝忠有主動脈剝離之情形，不得使用血栓溶解劑，已如
    前述，如王禎煜說明可以血栓溶解劑治療，病人或家屬亦選
    擇使用，其結果仍不免致巫勝忠死亡，是上訴人上開所稱云
    云，並不足採。從而，本件王禎煜雖違反說明義務，而認有
    違反保護他人之法律，並認有過失，惟與損害之發生間，並
    無相當因果關係存在，按諸前開1.之說明，上訴人依侵權行
    為規定，請求被上訴人應連帶賠償，或依債務不履行規定請
    求耕莘醫院賠償，均非有據。
  (三)關於上訴人於原審主張被上訴人遲延將巫勝忠轉院有過失部
    分，其於本院98年12月31日準備程序期日，已表明不再主張
    (本院卷(一)55頁反面)，又上訴人原主張巫勝忠主動脈剝離係
    王禎煜手術失誤所造成部分，亦於本院100年11月15日言詞
    辯論期日捨棄此部分之主張(本院卷(二)67頁反面)。是上開二
    部分，本院自無庸再予論述。
五、綜上所述，上訴人依民法第184條第2項、第188條第1項及醫
    療法第82條第1項規定，請求被上訴人連帶給付巫張阿205
    萬5,045元、巫芳福、巫芳森、巫芳吉及巫琇紋各150萬元本
    息；或依民法第224條、第226條、第227條、第227條之1、
    第544條規定，請求耕莘醫院應給付巫張阿205萬5,045元
    、巫芳福、巫芳森、巫芳吉及巫琇紋各150萬元本息，均為
    無理由，不應准許。其假執行之聲請亦失所附麗，應併予駁
    回。原審為上訴人敗訴之判決，及駁回其假執行之聲請，並
    無不合。上訴意旨指摘原判決不當，求予廢棄改判，為無理
    由，應駁回其上訴。
六、本件事證已明，兩造其餘攻擊防禦方法及未經援用之證據，
    經審酌後，認均與前開結論不生影響，爰不予一一論述，附
    此敘明。
七、據上論結，本件上訴為無理由，依民事訴訟法第449條第1項
    、第78條，判決如主文。
中    華    民    國   100    年    11    月    29    日
                    民事第六庭
                        審判長法  官  蔡燉
                              法  官  周美雲
                              法  官  劉坤典
正本係照原本作成。
如不服本判決，應於收受送達後20日內向本院提出上訴書狀，其
未表明上訴理由者，應於提出上訴後20日內向本院補提理由書狀
（均須按他造當事人之人數附繕本）上訴時應提出委任律師或具
有律師資格之人之委任狀；委任有律師資格者，另應附具律師資
格證書及釋明委任人與受任人有民事訴訟法第466條之1第1項但
書或第2項（詳附註）所定關係之釋明文書影本。如委任律師提
起上訴者，應一併繳納上訴審裁判費。
中    華    民    國   100    年    11    月    29    日
                              書記官  劉育妃
附註：
民事訴訟法第466條之1（第1項、第2項）：
對於第二審判決上訴，上訴人應委任律師為訴訟代理人。但上訴
人或其他法定代理人具有律師資格者，不在此限。
上訴人之配偶、三親等內之血親、二親等內之姻親，或上訴人為
法人、中央或地方機關時，其所屬專任人員具有律師資格並經法
院認為適當者，亦得為第三審訴訟代理人。